---
title: "Visualización de datos SESNSP"
output: html_notebook

---

En este documento se encuentra el material presentado en el segundo encuentro anual de R-Ladies México. La información aquí presentada corresponde a los datos abierto del Secretariado Ejecutivo del Sistema Nacional de Seguridad Pública (SESNSP). 


```{r} 
#Indicamos nuestro directorio de trabajo
setwd("~/Desktop/CV/TalleR")
```


```{r, message=F,  warning=F}
#Cargamos librerias
library(readxl) 
library(dplyr)
library(ggplot2)
library(leaflet)
library(treemap)
library(sf)
library(plotly)
library(scales)
library(esquisse)

```

```{r}
#Importamos base de datos del SESNSP
victimas <- read_excel("IDVFC_NM_ago2021.xlsx")
```


```{r}
#Exploración de base de datos de víctimas
head(victimas)
names(victimas)[names(victimas) == "AÒo"] <- "Año"
```

```{r}
victimas$`Entidad`[victimas$`Entidad`=="Ciudad de MÈxico"] <- "Ciudad de México"
victimas$`Entidad`[victimas$`Entidad`=="MÈxico"] <- "México"
victimas$`Entidad`[victimas$`Entidad`=="Michoac·n de Ocampo"] <- "Michoacán de Ocampo"
victimas$`Entidad`[victimas$`Entidad`=="Nuevo LeÛn"] <- "Nuevo León"
victimas$`Entidad`[victimas$`Entidad`=="QuerÈtaro"] <- "Querétaro"
victimas$`Entidad`[victimas$`Entidad`=="San Luis PotosÌ"] <- "San Luis Potosí"
victimas$`Entidad`[victimas$`Entidad`=="Yucat·n"] <- "Yucatán"


```




```{r}
#Manipulación con dplyr para sumar feminicidios registrados en México 2021
victimas_mes<-victimas %>% 
  filter(`Tipo de delito`== "Feminicidio") %>% 
  group_by(Año, `Tipo de delito`) %>% 
  summarise(ene=sum(Enero),
            feb=sum(Febrero),
            mar=sum(Marzo),
            abr=sum(Abril),
            may=sum(Mayo),
            jun=sum(Junio),
            jul=sum(Julio),
            ago=sum(Agosto),
            sep=sum(Septiembre, na.rm = T),
            oct=sum(Octubre, na.rm = T),
            nov=sum(Noviembre, na.rm = T),
            dic=sum(Diciembre, na.rm = T),
            Tot_anual=sum(ene + feb + mar+ abr + may + jun + jul + ago))

```


```{r}
victimas_mes
```


```{r}
#Primer gráfico: Columnas
ggplot(victimas_mes)+
  aes(x=Año, y=Tot_anual)+
  geom_col()
 
```


```{r, message=F,  warning=F}
#Mostrar valor a cada columna de mi X
victimas_mes <- victimas_mes %>%
  mutate(Año=factor(Año,
                      levels=c("2015", "2016", "2017", "2018", "2019", "2020", "2021")))
```

```{r}
#Primer gráfico: Columnas
ggplot(victimas_mes)+
  aes(x=Año, y=Tot_anual)+
  geom_col(fill = "#4484a6")+
  geom_text(aes(y = Tot_anual, label = Tot_anual,  vjust = -0.5)) +
  labs(title = "Registros de feminicidios por año en México",
       subtitle = "Periodo 2015 - agosto 2021",
       caption = "Elaborado con los datos del Secretariado Ejecutivo del 
       Sistema Nacional de Seguridad Pública (SESNSP)")+
  ylab("Total de registro") + 
  xlab("Año") + 
  theme_minimal()

```
### Sumando los meses de enero - agosto de cada uno de los años del periodo 2015 al 2021, este último presenta la mayor cantidad de víctimas de feminicidios en México.

```{r}
victimas_ent<-victimas %>% 
   filter(`Tipo de delito`== "Feminicidio") %>% 
   group_by(Año,Clave_Ent, Entidad, `Tipo de delito`, Modalidad, `Rango de edad`) %>% 
   summarise(ene=sum(Enero),
             feb=sum(Febrero),
             mar=sum(Marzo),
             abr=sum(Abril),
             may=sum(Mayo),
             jun=sum(Junio),
             jul=sum(Julio),
             ago=sum(Agosto),
             sep=sum(Septiembre, na.rm = T),
             oct=sum(Octubre, na.rm = T),
             nov=sum(Noviembre, na.rm = T),
             dic=sum(Diciembre, na.rm = T),
             Tot_anual=sum(ene + feb + mar+ abr + may + jun + jul + ago))

victimas_ent <- victimas_ent %>%
  mutate(Año=factor(Año,
                      levels=c("2015", "2016", "2017", "2018", "2019", "2020", "2021")))
```



```{r}
victimas_modalidad<-victimas_ent %>% 
  group_by(Año, Modalidad) %>% 
  summarise(conteo=sum(Tot_anual))
```


```{r}
ggplot(victimas_modalidad) +
  aes(x = Año, fill = Modalidad, weight = conteo) +
  geom_bar() +
  geom_text(aes(x = Año, y = conteo, label=conteo), position = position_stack(vjust = 0.5)) +
  labs(title = "Registros de feminicidios por año en México desagradado por modalidad",
       subtitle = "Periodo 2015 - agosto 2021",
       caption = "Elaborado con los datos del Secretariado Ejecutivo del 
       Sistema Nacional de Seguridad Pública (SESNSP)")+
  theme_minimal()

victimas_modalidad <- victimas_modalidad %>%
  mutate(Año=factor(Año,
                      levels=c("2015", "2016", "2017", "2018", "2019", "2020", "2021")))
```




```{r}
victimas_ent$`Rango de edad`[victimas_ent$`Rango de edad`=="Adultos (18 y m·s)"] <- "Adultas (18 y más)"
```


```{r}
# treemap
treemap(victimas_ent,
        index="Rango de edad",
        vSize="Tot_anual",
        type="index",
        title="Mapa de rango de edad de las víctimas de feminicidios en Mx")

```

```{r}
shp <- st_read(dsn = "00ent.shp", layer = "00ent")

```


```{r}
st_geometry(shp)
ggplot(data = shp)+
  geom_sf()
```
```{r}
feminicidios_2021<-victimas_ent %>% filter(Año=="2021") %>% 
  group_by(`Entidad`, Clave_Ent, `Tipo de delito`) %>% summarise(Tot_fem=sum(Tot_anual))
feminicidios_2020<-victimas_ent %>% filter(Año=="2020") %>% 
  group_by(`Entidad`, Clave_Ent, `Tipo de delito`) %>% summarise(Tot_fem=sum(Tot_anual))
feminicidios_2019<-victimas_ent %>% filter(Año=="2019") %>% 
  group_by(`Entidad`, Clave_Ent,`Tipo de delito`) %>% summarise(Tot_fem=sum(Tot_anual))
feminicidios_2018<-victimas_ent %>% filter(Año=="2018") %>% 
  group_by(`Entidad`,Clave_Ent, `Tipo de delito`) %>% summarise(Tot_fem=sum(Tot_anual))
feminicidios_2017<-victimas_ent %>% filter(Año=="2017") %>% 
  group_by(`Entidad`, Clave_Ent, `Tipo de delito`) %>% summarise(Tot_fem=sum(Tot_anual))
feminicidios_2016<-victimas_ent %>% filter(Año=="2016") %>% 
  group_by(`Entidad`, Clave_Ent, `Tipo de delito`) %>% summarise(Tot_fem=sum(Tot_anual))
feminicidios_2015<-victimas_ent %>% filter(Año=="2015") %>% 
  group_by(`Entidad`, Clave_Ent,`Tipo de delito`) %>% summarise(Tot_fem=sum(Tot_anual))

```
```{r}
sf_2021 <- merge(shp, feminicidios_2021, by.x = "NOMGEO", by.y = "Entidad", all.x = TRUE)
```

```{r}
ggplot(data = sf_2021, aes(fill=as.factor(Tot_fem)))+
  geom_sf()+
  labs(title = "Total de víctimas de feminicidios en el año 2021",
       caption = "Elaborado con base a los datos abiertos del SESNSP, 2021")
```

```{r}
ggplot(data = sf_2021,
       aes(fill=as.factor(Tot_fem)))+
  geom_sf()+
  scale_fill_viridis_d(option="viridis", direction = -1) +
  labs(title = "Total de víctimas de feminicidios en el año 2021",
       caption = "Elaborado con base a los datos abiertos del SESNP, 2021",
       fill="Víctimas de feminicidios")+
  theme(legend.position = "top")+ 
  theme_minimal()
```



